臺灣臺中地方法院民事判決　　　　　　 99年度簡上字第297號
上　訴　人　鄭文忠
訴訟代理人　許景鐿律師
被上訴人　　財政部國有財產局台灣區中區辦事處
法定代理人　廖蘇隆
訴訟代理人　劉榮滄律師
上列當事人間請求履行契約事件，上訴人對於中華民國99年9月
30日本院豐原簡易庭99年度豐簡字第6號第一審判決提起上訴，
被上訴人於第二審並為訴之擴張，本院於民國100年10月21日言
詞辯論終結，判決如下：
    主    文
上訴駁回。
上訴人除於原判決所命應於被上訴人給付新臺幣壹拾肆萬捌仟捌
佰元之同時，將其所有坐落於臺中市○○區○○段中嵙小段六九
九之一地號，地目建，如附圖Ａ１、Ａ２、Ｃ、Ｄ所示之其中壹
佰貳拾肆平方公尺土地移轉登記與中華民國外，應再於被上訴人
給付新臺幣壹萬貳仟元之同時，將上開土地如附圖Ａ１、Ａ２、
Ｃ、Ｄ所示之其餘拾平方公尺再移轉登記與中華民國。
第二審及擴張之訴之訴訟費用新臺幣貳仟陸佰伍拾伍元由上訴人
負擔。
    事實及理由
壹、程序方面：
    按對於簡易程序之第一審裁判，得上訴或抗告於管轄之地方
    法院，並準用民事訴訟法第434條第1項、第434條之1及第三
    編第一章、第四編之規定，民事訴訟法第436條之1第1項、
    第3項定有明文。次按於第二審訴之變更或追加，非經他造
    同意，不得為之，但第255條第1項第2款至第6款情形，不在
    此限，民事訴訟法第446條第1項定有明文。復按訴狀送達後
    ，上訴人不得將原訴變更或追加他訴，但擴張或減縮應受判
    決事項之聲明者，不在此限，民事訴訟法第255條第1項第3
    款亦有明文。本件被上訴人於原審起訴時，係依據兩造於民
    國95年6月14日會勘紀錄所示之契約內容，請求上訴人應於
    被上訴人給付新台幣（下同）148,800元之同時，將其所有
    坐落於臺中市東勢區（改制前為臺中縣東勢鎮○○○段中嵙
    小段699-1地號，地目建（下稱系爭土地），面積224平方公
    尺中之124平方公尺土地移轉登記為中華民國管理機關財政
    部國有財產局。嗣於本院基於同一會勘紀錄所示之契約內容
    ，請求上訴人應於被上訴人給付160,800元之同時，將其所
    有系爭土地其中如附圖Ａ１、Ａ２、Ｃ、Ｄ所示面積134 平
    方公尺移轉登記為中華民國管理機關財政部國有財產局，核
    其所為係屬擴張應受判決事項之聲明，依上開規定，毋庸被
    上訴人同意，應予准許。
貳、實體方面：
一、被上訴人方面：
（一）於原審起訴以：
  １、系爭土地係前台中縣政府代管原台灣省政府財政廳經管之
      出租原省有土地，被上訴人於87年12月12日精省後接管。
      訴外人鄭天祿於89年12月間，依國有財產法第49條第1項
      規定檢附相關文件申請讓售，鄭天祿於其所填具之承購切
      結書載列：「本人現租用東勢鎮○○段中嵙小段699-1地
      號國有土地乙筆，面積244平方公尺，已建造加強磚造樓
      房乙棟，房屋門牌號為東勢鎮○○里○○街40號，該房屋
      所有權確係本人所有，如有虛偽，自願負法律責任，並願
      撤銷承購絕無異議」及申請書中申請人承諾事項第1點「
      附繳之證件如有虛偽或損害第三人權益時，申請人願負法
      律責任」。案經被上訴人形式審查後於91年2月15日以每
      平方公尺1,200元之價格，完成讓售予鄭天祿之程序，鄭
      天祿取得系爭土地所有權後，於91年4月8日將系爭土地出
      賣予其子即上訴人鄭文忠。
  ２、嗣於95年4月21日被上訴人接獲訴外人鄭能通、鄭天養、
      張阿萬（91年10月20日死亡）之繼承人張周德娘、張金水
      、張金富、張金湖、張金春等人異議書，並附鈞院92年度
      訴字第1073號民事判決，及鈞院豐原簡易庭91年度豐簡字
      第648號判決所附內政部土地測量局92年5月7日測量之鑑
      定圖所載之鑑測結果，謂上訴人（原屬鄭天祿名下）之房
      屋使用土地並未建築於系爭土地。被上訴人爰於95年6月
      14日指派職員謝秉祐、陳泰楠、莊惠蘭、許珊蓉等，會同
      上訴人及其父鄭天祿，及訴外人鄭文忠、鄭天養、張金春
      、鄭文明等人等至現場勘查，雙方於現場同意庭院使用部
      分，依鈞院豐原簡易庭91年度豐簡字第648號判決所附內
      政部土地測量局92年5月7日測量之鑑定圖之建物位置延長
      線為分界，即如會勘紀錄所附使用現狀圖所示Ａ１部分為
      鄭能通所使用，Ａ２部分為鄭天養所使用，Ｃ部分為張金
      湖、張金水、張金富、張金春、張周德娘等5人所使用。
      兩造並達成協議，即該使用現狀圖中之Ａ、Ｃ部分，由上
      訴人鄭文忠以買賣方式出售予鄭天養及張金湖君等5人，
      或回復登記為國有再依相關規定申請承購；另Ｄ部分則應
      由上訴人回復登記國有。至於被上訴人對待給付之金額，
      則按系爭土地91年2月27日出售價格每平方公尺1,200元計
      算。
  ３、嗣被上訴人於96年7月20日以台財產中處字第0960017958
      號函通知鄭天祿及上訴人等2人應於92年8年10日前依前項
      結論辦理，惟鄭天祿及上訴人2人遲未依上開會勘結論及
      被上訴人函示履行。被上訴人前指派勘測課人員江達寬於
      98 年6月12日測量系爭土地各使用人之面積，認為上訴人
      應回復登記國有者，為系爭土地上非屬上訴人使用房屋及
      庭院範圍之124平方公尺。故被上訴人對待給付之金額，
      為148,800元（124×1,200 =148,800）。上訴人既為上開
      會勘紀錄內容之契約，自應依契約履行，爰請求上訴人於
      被上訴人給付148,800元之同時，將其所有系爭土地中之
      124平方公尺移轉登記為中華民國管理機關財政部國有財
      產局。
（二）於上訴審補稱略以：
  １、被上訴人對上訴人之父鄭天祿就購買系爭土地提起刑事偽
      造文書及詐欺之訴訟，雖經鈞院100年度易字第103號判決
      無罪，但被上訴人業已上訴，且該刑事案件與本件無涉。
  ２、被上訴人前指派勘測課人員江達寬於98年6月12日測量系
      爭土地各使用人之面積，其計算未符合兩造95年6月14日
      會勘紀錄所附使用現狀圖所示，而有錯誤。嗣經鈞院依據
      上開會勘紀錄所附使用現狀圖及鈞院豐原簡易庭91年度豐
      簡字第648號判決所附內政部土地測量局92年5月7日測量
      之鑑定圖測量結果，上訴人應回復登記為國有之土地，應
      如本判決附圖Ａ１、Ａ２、Ｃ、Ｄ所示之134平方公尺，
      故被上訴人對待給付之金額，為160,800元（134×1,200
      =160,800）。爰於本院為訴之擴張，並聲明：(1)上訴駁回
      ，(2)上訴人應再於被上訴人再給付12,000元之同時，將上
      開土地如附圖Ａ１、Ａ２、Ｃ、Ｄ所示之其餘10平方公尺
      再移轉登記為中華民國管理機關財政部國有財產局。
二、上訴人方面：
（一）於原審以：系爭土地之地上物本來即全部屬上訴人之父鄭
      天祿所有，是上訴人之叔叔鄭能通、伯父鄭天養和其他親
      戚張周德娘、張金水、張金富、張金湖、張金村侵占地上
      物。其中構造純土造和磚石造是上訴人父親鄭天祿自46年
      間和56年間就開始使用，加強磚造和鋼鐵造部分是鄭能通
      和張周德娘等人於88年間侵占使用，事實上鄭能通等人也
      沒有實際住在上面，僅有上訴人一家人在使用。上訴人與
      父親鄭天祿於95年6月14日現場會勘時均有場，亦有在出
      席人員欄上簽名，但當日被上訴人會勘結論所劃分的地上
      物分布使用的情形，上訴人未同意，亦未同意要將被上訴
      人劃分非屬伊使用的部分還給被上訴人等語置辯。
（二）於上訴審補稱略以：
  １、被上訴人對上訴人之父鄭天祿，就購買系爭土地提起刑事
      偽造文書及詐欺之訴訟，業經鈞院100年度易字第103號判
      決無罪。
  ２、被上訴人95年6月14日之會勘紀錄，係事後補寫，並非當
      天實際上手寫的會勘文書，被上訴人也提不出當天莊惠蘭
      手寫的紀錄。而被上訴人職員陳泰楠當天只是說應由雙方
      先行協議，是其片面意思或希望的用語而已，且該協議是
      指上訴人與鄭天養等其他家族之間的協議，並非兩造間之
      協議，事後被上訴人亦未再讓雙方在協議的部分簽名，且
      會勘紀錄的結論，並無面積及金額的記載。故上開會勘記
      錄，不足證明兩造曾經成立契約。並聲明：(1)原判決廢棄
      ，(2)上開廢棄部分，駁回被上訴人在第一審之訴。(3)駁回
      被上訴人擴張之訴。
三、法院之判斷：
（一）被上訴人主張系爭土地係前台中縣政府代管原台灣省政府
      財政廳經管之出租原省有土地，被上訴人於87年12月12日
      精省後接管，上訴人之父鄭天祿於89年12月間向被上訴人
      申請讓售系爭土地，經被上訴人形式審查後於91年2月15
      日，以每平方公尺1,200元之價格完成讓售程序，鄭天祿
      取得系爭土地所有權後，於91年4月8日將系爭土地出賣予
      上訴人。嗣於95年4月21日被上訴人接獲訴外人鄭能通、
      鄭天養、張阿萬（91年10月20日死亡）之繼承人張周德娘
      、張金水、張金富、張金湖、張金春等人異議書，稱上訴
      人（原屬鄭天祿名下）之房屋使用土地並未建築於系爭地
      號土地。被上訴人乃於95年6月14日指派其職員謝秉祐、
      陳泰楠、莊惠蘭、許珊蓉，會同上訴人及其父鄭天祿，及
      系爭土地使用關係人張金湖、鄭天養、張金春、鄭文明等
      人至現場勘查，被上訴人並作成會勘紀錄等情，為兩造所
      不爭執，堪信真實。
（二）本件應審究者為，95年6月14日被上訴人於系爭土地現場
      會勘時，有無成立如會勘紀錄內容之契約約定，兩造應受
      之拘束？經查：
  １、95年6月14日會勘當日在場之人員除了上訴人及其父親鄭
      天祿外，尚有被上訴人職員謝秉祐、陳泰楠、莊惠蘭、許
      珊蓉及其他關係人鄭天養、張金春、張金湖、鄭文明等人
      ，已如前述，經原審傳訊在場人等證述如下：
    (1)證人陳泰楠到庭證稱：95年6月14日會勘系爭土地時我是
      視察，我也是這個案子主要負責協調的人，會勘紀錄中的
      使用現況圖地上物的分佈是本來就畫好的，我們是在會勘
      過程中才向雙方人員確認每一部分的地上物實際使用人是
      誰，會勘紀錄中記載的Ａ1、Ａ2、Ｂ、Ｃ、Ｄ五部分使用
      情形是經當場雙方確認沒有意見，當場我有向兩方人員說
      明，依照國有財產法的規定承購人必須是地上物的使用人
      ，才符合承購的條件，如果不符合承購的條件，國有財產
      局可以依法追回讓售的土地，雙方均表示沒有意見，我告
      知雙方人員可以先行協商是否以買賣的方式將土地出售給
      真正地上物的使用人，如果價錢無法談定，無法用買賣的
      方式處理，就要將土地先歸還給國有財產局，再由國有財
      產局辦理承購，雙方人員當場同意用這樣的方式處理才簽
      名的，當時雙方當場還有談到規費如何負擔及找代書辦理
      ，所以當時甲乙方的意向是比較偏向以買賣的方式來處理
      ，直接將土地賣給真正的使用人等語（見原審99年2月4日
      言詞辯論筆錄）。
    (2)證人謝秉祐到庭證稱：95年6月14日會勘過程我是負責帶
      領國有財產局的人員到現場，指出系爭土地的所在，使用
      現況圖的地上物分佈情形是事先畫好，當天才確認各部分
      的使用人，就如會勘紀錄結論所寫的那樣，雙方並沒有意
      見，後來實際作協調的人是陳泰楠先生，我有聽到最後雙
      方同意用買賣的方式來處理等語（見原審99年2月4日言詞
      辯論筆錄）。
    (3)證人許珊蓉到庭證稱：95年6月14日會勘台中縣東勢鎮○
      ○段中嵙小段699之1地號土地時，我當時是處分課的專
      員，因為會勘紀錄中的甲方鄭能通等人有提出異議，所以
      我們才會同兩方人員去現場會勘，當天我們只有局裡面的
      視察陳泰楠及勘察人員謝秉祐及承辦員莊惠蘭，並沒有會
      同地政機關，當天我們有以地籍圖影本會勘比對地上物使
      用情形後劃分出附圖的Ａ1、Ａ2及Ｂ、Ｃ、Ｄ五部分給甲
      乙方人員看（顏色是事後才補上去做區分的），當時兩方
      人員對於附圖所示的地上物使用情形沒有意見，當場負責
      紀錄的人員是莊惠蘭，至於她手寫的原稿在哪裡我不清楚
      ，她已經離職。我記得當天會勘的結論雙方有同意地上物
      分佈的使用情形，以及有講好非地上物使用人應該將該部
      分由真正使用人取得或回復國有，因為有在討論要如何辦
      移轉登記及規費要如何負擔等事情等語（見原審99年2 月
      4日言詞辯論筆錄）。
    (4)證人張金湖到庭證稱：95年6月14日會勘時我有在現場，
      只是沒有在出席人員上簽名，當天有就使用現況圖上面的
      地上物確認真正的使用人是誰，陳泰楠先生有幫我們作協
      調，協調的結果是鄭文忠如果不把土地賣給真正的使用人
      ，就要把土地還給國有財產局，當場鄭文忠有同意，並講
      好以鄭文忠當初承購的價格跟他購買，代書費用各自負擔
      。會勘完我有請代書去鄭文忠談如何辦理過戶，但是鄭文
      忠不同意，鄭文忠連門都不開，不讓代書進去談（見原審
      99年2月4日言詞辯論筆錄），使用現況圖中Ｃ部分是我們
      一家人張周德娘、張金湖、張金水、張金春、張金富在使
      用，當天只有我和張金春作代表出席，張金春是我弟弟，
      他有先天智力不足的問題，應該無法作證，會勘當天的簽
      名也是我幫他代簽的等語（見原審99年8月26日言詞辯論
      筆錄）。
    (5)證人鄭文明到庭證稱：95年6月14日被上訴人到系爭699-1
      地號土地會勘時我有在場，因為系爭土地是我祖父鄭永成
      留下來的，系爭土地上也有我父親鄭能通的房子，房子是
      三合院的構造，同一個門牌號碼，但有一部分是我父親在
      使用，後來都被鄭天祿承購，我們向被上訴人異議，才會
      到現場去做會勘協調，當天有作成會勘結論，（提示會勘
      紀錄出席人員欄）我有在會勘紀錄上面簽名，是作成結論
      後才簽的，我當天只有簽這個名字等語（見原審99年8月
      26日言詞辯論筆錄）。
    (6)證人鄭天養到庭證稱：95年6月14日被上訴人到系爭699-1
      地號土地會勘時我有在場，因為系爭土地是我父親鄭永成
      留下來的，系爭土地上有我的房子，房子是三合院的構造
      ，同一個門牌號碼，但有一部分是我在使用，後來一部分
      土地都被鄭天祿承購，我們向被上訴人異議，才會到現場
      去做會勘協調，當天有作成會勘結論，（提示會勘紀錄出
      席人員欄）我有在會勘紀錄上面簽名，是我到現場要報到
      的時候他們就叫我簽名，我當天只有簽這個名字，當天鄭
      文忠他父親鄭天祿都有同意以買賣方式把土地還給我們，
      但後來他們又都不履行等語（見原審99年8月26日言詞辯
      論筆錄）。
  ２、揆諸上開6位證人之證言，其情節互核相符，且皆與會勘
      紀錄所記載之結論：「1.該地號經爭議雙方現場同意庭院
      使用部分，依法院判決依建物位置延長線為分界，如圖示
      為Ａ、Ｂ、Ｃ、Ｄ部分，各部分屬如下：Ａ１部分：鄭能
      通君所使用。Ａ２部分：屬鄭天養君所使用。Ｂ部分：屬
      鄭文忠君使用。Ｃ部分：屬張金湖、張金水、張金富、張
      金春、張周德娘等5人所使用。Ｄ部分：應回復登記國有
      。2.圖示Ａ、Ｃ部分應由雙方協議由鄭文忠以買賣方式出
      售予鄭天養君及張金湖君等5人，或回復登記為國有再依
      相關規定申請承購。3.另Ｄ部分則應由鄭文忠君回復登記
      國有。…」之內容相符。
  ３、上訴人雖辯稱陳泰楠所稱之協議，僅其片面意思或希望的
      用語而已，且該協議是指上訴人與鄭天養其他家族之間的
      協議，並非兩造間之協議，且上訴人未同意會勘結論所劃
      分的地上物分布使用的情形，亦未同意要將被上訴人劃分
      非屬伊使用的部分還給被上訴人云云。惟依證人陳泰楠之
      證言，係告知由鄭天養等人實際使用之區域（即Ａ１、Ａ
      ２、Ｃ部分），上訴人應與鄭天養等人先行協議由上訴人
      出售與鄭天養等人，且上訴人與鄭天養等人若因無法談定
      買賣價格，則上訴人應將土地先歸還被上訴人，在場人並
      均表同意，已如前述。足證兩造就如附圖Ａ１、Ａ２、Ｃ
      部分，上訴人若未將出售予鄭天養等人，即應回復登記國
      有，至於Ｄ部分因被上訴人應回復登記國有乙節，確已達
      成意思表示之合致。
  ４、上訴人自認其與其父居住於系爭土地已久，且甫於91年間
      以平方公尺1,200元之價格承購自被上訴人，而於確認上
      開會勘紀錄中所附之標示各該區域之位置及範圍之使用現
      況圖後，於會勘當天同意以當初其父向被上訴人承購之價
      格購買，堪認使用現況圖中雖未記載Ａ１、Ａ２、Ｃ、Ｄ
      之面積及金額，惟上訴人對於系爭土地Ａ１、Ａ２、Ｃ、
      Ｄ各區域之位置、面積與價格，與被上訴人均有明確之認
      識，並進而為如會勘紀錄內容所示內容之合意，而成立契
      約。又兩造締結之上開不動產買賣之債權契約，性質上並
      非要式行為，況且會勘紀錄打字部分雖係事後製作，惟既
      與當日兩造及關係人張金湖、鄭天養、張金春、鄭文明等
      人協議之內容相同，則莊惠蘭當天手寫之會勘文書因其早
      已離職而是否仍然存在，以及上訴人是否再於會勘紀錄作
      成後簽名，揆諸前揭說明，均不影響會勘紀錄內容之真實
      ，及兩造成立該內容之契約之認定。至於上訴人之父鄭天
      祿被訴偽造文書及詐欺之刑事訴訟，與本件兩造之爭點即
      95 年6月14日是否成立如會議紀錄之契約並無直接關連，
      要無審酌必要。
  ５、兩造既於95年6月14日達成如會勘紀錄之內容之契約，上
      訴人自應受拘束而履行契約內容。上訴人迄今未以買賣方
      式將Ａ１、Ａ２、Ｃ部分出售予鄭天養等人，亦未將Ｄ部
      分回復登記為國有土地，被上訴人自得本於管理機關之地
      位，請求上訴人應依上開會勘紀錄內容所示，於其對待給
      付後將系爭土地Ａ１、Ａ２、Ｃ、Ｄ部分移轉登記為中華
      民國所有。
  ６、依據被上訴人95年6月14日之會勘紀錄所載，該會勘紀錄
      所附之使用現狀圖，係依本院豐原簡易庭91年度豐簡字第
      648號判決所附內政部土地測量局92年5月7日測量之鑑定
      圖之建物位置延長線為分界所製成，此亦據證人即被上訴
      人職員陳晉徹於本院到庭證述屬實（參100年4月7日準備
      程序筆錄）。該使用現狀圖已將鄭天養等人使用之區域（
      即Ａ１、Ａ２、Ｃ部分）及其他非上訴人使用之區域（即
      Ｄ部分）之位置及範圍為明確之標示，惟未計算實際面積
      ，經本院囑託臺中市東勢地政事務所依上揭內政部土地測
      量局92年5月7日測量之鑑定圖之建物位置延長線為分界，
      測繪各該區域面積，分別為Ａ１：25平方公尺、Ａ２：28
      平方公尺、Ｃ：65平方公尺、Ｄ：16平方公尺，共計134
      平方公尺，有附圖即該所100年7月5日複丈成果圖在卷可
      憑。從而，被上訴人依據兩造於95年6月14日成立之契約
      ，請求判決上訴人於上訴人提出對待給付160,800元（134
      ×1,200=160,800）之同時，將其所有坐落於系爭土地如
      附圖所示Ａ１、Ａ２、Ｃ、Ｄ區域共134平方公尺移轉登
      記與中華民國，自屬有據。
  ７、按國有財產撥給各地國家機關使用者，名義上雖仍為國有
      ，實際上即為使用機關行使所有人之權利，故對於是類財
      產，向准由管領機關起訴，代國家主張所有權人之權利，
      最高法院51年台上字第2680號判例可資參照。本件系爭土
      地原為中華民國所有，上訴人為管理機關，其當事人適格
      固無疑問，惟兩造契約內容既為由上訴人將附圖所示Ａ１
      、Ａ２、Ｃ、Ｄ區域移轉登記為中華民國所有，則被上訴
      人之聲明及原審判決主文所載移轉登記為中華民國「管理
      機關財政部國有財產局」之部分，應屬贅語，爰更正為移
      轉登記與中華民國，併此敘明。
（三）綜上所述，被上訴人依據兩造間95年6月14日之協議，請
      求上訴人於被上訴人給付148,800元之同時，將系爭土地
      中如本判決附圖Ａ１、Ａ２、Ｃ、Ｄ所示其中面積124平
      方公尺移轉登記與中華民國，及於本院擴張聲明請求上訴
      人應再於被上訴人給付12,000元（148,800+12,000=160,
      800）之同時，將系爭土地中如附圖Ａ１、Ａ２、Ｃ、Ｄ
      所示其餘面積10平方公尺（124+10=134）移轉登記與中華
      民國，均為有理由，應予准許。原審判命上訴人給付，並
      依職權宣告假執行，核無違誤。上訴意旨指摘原判決不當
      ，求予廢棄改判，並駁回擴張之訴，為無理由，應予駁回
      其上訴。
五、兩造其餘之攻擊或防禦方法及證據，經本院斟酌後，認為均
    不足以影響本判決之結果，自無一一詳予論駁之必要，併此
    敘明。
六、按法院為終局判決時，應依職權為訴訟費用之裁判，民事訴
    訟法第87條第1項定有明文。本件訴訟費用為第二審裁判費
    2,325元，第二審擴張之訴裁判費330元，共計2,655元，爰
    諭知如主文第2項所示。
七、據上論結，本件上訴為無理由，被上訴人擴張之訴為有理由
    ，依民事訴訟法第436條之1第3項、第449條第1項、第78條
    、第463條，判決如主文。
中    華    民    國   100    年    11    月    11    日
              民事第三庭    審判長法  官  顏世傑
                                  法  官  陳俞伶
                                  法  官  陳宗賢
正本證明與原本無異。
本判決不得上訴。
中    華    民    國   100    年    11    月    11    日
                                  書記官